【裁判字號】    92,訴,119
【裁判日期】    920627
【裁判案由】    偽造文書等
【裁判全文】
臺灣新竹地方法院刑事判決                          九十二年度訴字第一一九號
    公  訴  人  臺灣新竹地方法院檢察署檢察官
    被      告  己○○
右列被告因偽造文書等案件，經檢察官提起公訴（九十二年度偵字第二四一號），本
院判決如左：
    主  文
己○○行使偽造私文書，足以生損害於他人，處有期徒刑伍月，如易科罰金，以參佰
元折算壹日。
偽造之「丁○○」印章壹枚、如附表所示偽造之署押（含署名參枚、印文肆枚）共柒
枚均沒收。
    事  實
一、己○○為清償以甲○○（另行處分）名義購買，位於新竹市○○段七五九號、七
    六○號、及七六○之一號持分二分之一土地之民間借款，竟意圖為自己不法之所
    有，於民國八十九年六月一日，先徵得甲○○同意後，以甲○○之名義向土地銀
    行新竹分行（下簡稱土地銀行）申請貸款新臺幣（下同）三百五十萬元，並提供
    丙○○及其妻丁○○之個人資料供土地銀行人員徵信，並於八十九年八月二日，
    攜同丙○○至土地銀行，由丙○○於借據上之連帶保證人欄，及面晤確認簽章欄
    中簽名後，己○○再交由其代刻之丙○○之印章予乙○○用印於上，並偽稱其係
    丙○○之妻丁○○，而於上開借據之連帶保證人欄及面晤確認簽章欄，及丁○○
    個人資料表之填表人簽章欄偽簽丁○○之簽名，並將其偽刻之丁○○印章交由乙○○用印於上而偽造私文書，土地銀行因此核准上開貸款而支付三百五十萬元，
    足生損害於丁○○及土地銀行，己○○復將所借得之款項用以支付其他欠款，經
    甲○○供稱僅係受託具名，始偵知上情。
二、案經臺灣新竹地方法院檢察署檢察官自動檢舉偵查起訴。
    理  由
一、訊據被告己○○對於右揭事實於偵查及本院審理中供承不諱（八五號偵卷第六四
    頁、二六二七號偵卷第第十四頁、本院卷第二九頁、第九四頁），核與證人丁○○、乙○○證述相符，並有不動產買賣契約書、臺灣土地銀行新竹分行九十一年
    三月五日九一○○二四五號函、授信申請書、切結書、承諾書、借款用途及償還
    計劃書、分管契約書、他項權利證明書、土地建築改良物抵押權設定契約書、借
    據各乙份，及個人資料表四份在卷可資佐證，足認被告自白確與事實相符，本件
    事證明確，被告犯行足以認定，應依法論科。
三、核被告所為係犯刑法第二百十六條、第二百十條之行使偽造私文書罪。被告偽造
    私文書後復持之加以行使，偽造之低度行為為行使之高度行為所吸收，偽造署押
    為偽造私文書之階段行為，均不另論處。爰審酌被告犯罪時所受之刺激、生活狀
    況、智識程度、詐騙所得為三百五十萬元，犯後坦承犯行，態度尚可，且犯後儘
    力處理債務，僅餘五萬五千多元債務尚未清償等一切情狀，量處如主文所示之刑
    。再被告行為後，刑法第四十一條業已於九十年一月四日修正為「犯最重本刑為
    五年以下有期徒刑之罪，而受六月以下有期徒刑或拘役之宣告，因身體、教育、
    職業、家庭之關係或其他正當事由，執行顯有困難者，得以一元以上三元以下折
    算一日，易科罰金。但確因不執行所宣告之刑，難收矯正之效或難以維持法秩序
    者，不在此限。併合處罰之數罪，均有前項情形，其應執行之刑逾六月者，亦同
    」，並於同年月十日公佈施行，於同年月十二日生效，比較新舊法之規定，以變
    更後之新法對被告有利，依刑法第二條第一項前段之規定，自應適用裁判時之新
    法，併諭知易科罰金之折算標準。另被告偽刻之「丁○○」印章乙枚，因無法證
    明已滅失，不問屬於犯人與否，爰依刑法第二百十九條之規定，宣告沒收，而被
    告所偽造詳如附表編號一至編號二所示文件上所偽造之「丁○○」署名、印文共
    七枚，均同為代表該被冒用者之姓名，不問屬於犯人與否，亦均應依刑法第二百
    十九條之規定宣告沒收。
四、公訴意旨另以：己○○於八十九年八月二日，帶同丙○○至土地銀行，利用丙○○之智能障礙，無法辨別契約內容意義之情形，要求丙○○於借據上之連帶保證
    人欄，及面晤確認簽章欄中簽名後，己○○再持丙○○之印章用印於其上，並偽
    稱其係丙○○之妻丁○○，而於上開借據之連帶保證人欄及面晤確認簽章欄偽簽
    丁○○之簽名，並將其偽刻之丁○○印章用印於上，土地銀行因此陷於錯誤以為
    連帶保證人丙○○、丁○○確實同意並了解連帶保證人之責，故核准上開貸款而
    支付三百五十萬元，足生損害於丁○○及土地銀行，因認被告此部分尚涉有刑法
    三百三十九條第一項詐欺取財罪嫌。
五、按犯罪事實應依證據認定之，無證據不得推定其犯罪事實。又不能證明被告犯罪
    者，應諭知無罪之判決，刑事訴訟法第一百五十四條、第三百零一條第一項分別
    定有明文。又事實之認定，應憑證據，如未能發現相當證據，或證據不足以證明
    ，自不能以推測或擬制之方法，為裁判基礎（最高法院四十年臺上字第八六號判
    例參照）。復按告訴人之告訴，本以使被告受刑事訴追為目的，故其陳述是否與
    事實相符，自應調查其他證據，以資審認，苟其所為攻擊之詞，尚有瑕疵，則在
    此瑕疵未予究明以前，即不能遽採為斷罪之基礎（最高法院六十九年臺上字第一
    五三一號判決參照）。再者，認定被告有罪之事實，應憑證據，如未能發現相當
    之證據，或證據不足以證明，自不能以推測或擬制之方法，以為裁判之基礎；且
    認定事實所憑之證據，其為訴訟上之證明，須達於通常一般人均不致有懷疑，而
    得確信其為事實之程度者，始得據為有罪之認定，倘其證明尚未達到此一程度而
    有合理之懷疑存在時，尚難為有罪之認定基礎；另苟積極證據不足以為不利於被
    告事實之認定，即應為有利於被告之認定，更不必有何有利之證據，最高法院三
    十年上字第八一六號、四十年台上字第八六號、七十六年台上字第四九八六號判
    例分別揭有上旨，足資參酌。而刑法第三百三十九條第一項詐欺罪之成立，以意
    圖為自己或第三人不法所有，以詐術使人將本人或第三人之物交付為要件，所謂
    以詐術使人交付，必須被詐欺人因其詐術而陷於錯誤，若其所用方法，不能認為
    詐術，亦不致使人陷於錯誤，即不構成該罪，最高法院四十六年台上字第二六０
    號著有判例可資參循。
六、公訴人認被告己○○涉犯詐欺罪嫌，係以：證人戊○○之指訴，及被告明知丙○○係智能障礙，日常生活均由戊○○代理，且關於丙○○財產處理相關之協議書
    上未有戊○○之簽名為其主要論據。訊據被告堅決否認有何詐欺取財犯行，辯稱
    略以：「丙○○有肢體障礙，但頭腦並沒有不清楚，丙○○蓋章的部分，是放款
    部的人唸給他聽，讓他簽名的」等語。
七、經查，證人甲○○證稱：「我有向土地銀行新竹分行貸款買地，但都是己○○一
    手在處理，我只是一個人頭，丁○○、丙○○是如何做保人，要問己○○才知道
    」等語（二六二七號偵卷第四三頁、本院卷第二七頁），而證人即土地銀行職員
    乙○○則稱：「甲○○有向我們土地銀行貸款三百五十萬元，連帶保證人有三位
    ，是丙○○、丁○○以及庚○○，我是徵信業務，丙○○及丁○○對保是我處理
    的，當天己○○帶丙○○去，庭上的丁○○我並未看過，對保應該要本人親自到
    場，丁○○個人資料表下面丁○○的簽名是己○○寫的，且是己○○蓋章，而那
    時她告訴我她在市場做攤販，我不放心還去看，對保人要講是為何人對保，填寫
    個人資料表，並在連帶保證人及確認欄簽名並蓋章，且持對保人之身分證及印章
    ，我們只核對身份證」等語（八五號偵卷第三九頁、二六二七號偵卷第十三頁至
    第十四頁）。可知本件貸款相關事宜均係由被告向銀行接洽辦理，而銀行辦理對
    保手續必需本人到場，且經徵信程序，方可核貸，然丙○○行動不便，口齒不清
    ，表達力弱，須藉助其親近的人，方能了解其所欲表達之意思，自外表觀之，與
    正常人略有不同；丁○○除時有傻笑表情外，能正常表達，自外表觀之，與正常
    人並無差異；惟二人對詢問中之問題，均能理解，丁○○並能回答，丙○○則透
    過他人回答，有臺灣新竹地方法院檢察署九十一年二月二十一日勘驗筆錄乙份附
    卷足參（八五號偵卷第九頁），又證人丙○○為中度肢障，證人丁○○為輕度智
    障，復有中華民國殘障手冊二紙在卷足憑（八五號偵卷第十頁），則輕度智障之
    證人丁○○與智力正常之被告從外觀即相當容易分辨兩者並非同一人，參以被告
  自始即參與本件銀行貸款事務，則土地銀行負責本件相關核貸案件之職員應知被
    告為何人且知其並非丁○○，故關於本案之發生，土地銀行應非不可能查覺被告
    並非證人丁○○，至證人丙○○之表達及理解能力顯與常人有異無法掩飾，然證
    人乙○○既係親自與之完成對保手續當無不知之理，兼衡銀行於核發貸款之前尚
    經過徵信及相當之資力審核程序，足認土地銀行係因信賴證人丙○○提供之擔保
    品屆期拍賣應足抵償貸款而為財產上之任意處分，是尚難謂被告施用欺詐之手段
    而使土地銀行陷於意思表示不自由而為財物之交付，自難謂土地銀行因此有何陷
    於錯誤之可言。
八、綜上，被告並無施用詐術使土地銀行陷於錯誤而交付金錢，是被告與土地銀行間
    純屬民事借貸關係，被告因資金週轉超過預期而導致無法償還貸款債務，無法免
    其民事責任，惟與詐欺取財罪之構成要件尚有未合，土地銀行宜另循民事程序救
    濟之，自不得以被告未能清償債務而以刑法第三百三十九條第一項之詐欺罪相繩
    。從而，本案尚未達於通常一般之人均得確信其為真實之程度，而有合理性之懷
    疑存在，公訴人所提之證據，無從使本院形成有罪之確信，此外，復查無積極證
    據足資證明被告涉有詐欺犯行，惟此部分與前開論罪科刑部分，有牽連犯裁判上
    一罪之關係，基於審判不可分之故，爰不另為無罪之諭知。
九、據上論斷，應依刑事訴訟法第二百九十九條第一項前段，刑法第二條第一項前段
    、第二百十六條、第二百十條、第四十一條第一項、第二百十九條，罰金罰鍰提
    高標準條例第一條前段、第二條，判決如主文。
本案經檢察官鍾曉亞到庭執行職務。
中      華      民      國    九十二    年      六      月    二十七    日
                                臺灣新竹地方法院刑事第二庭
                                    審判長法  官   王銘勇
                                          法  官   黃美盈
                                          法  官   楊數盈
右正本證明與原本無異。
如不服本判決，應於判決送達後十日內向本院提出上訴狀( 應附繕本 )。
                                          書記官   沈藝珠
中      華      民      國    九十二    年      六      月    二十七    日
附錄本案論罪科刑法條全文：
刑法第二百一十條
偽造、變造私文書，足以生損害於公眾或他人者，處五年以下有期徒刑。
刑法第二百一十六條
行使第二百十條至第二百十五條之文書者，依偽造、變造文書或登載不實事項或使登
載不實事項之規定處斷。
附表：
編號一：丁○○個人資料表填表人簽章欄之「丁○○」署名、印文各壹枚。
編號二：借據連帶保證人欄及面晤確認簽章欄之「丁○○」署名共貳枚、印文共參枚
。


司法院資訊處製作；財團法人民間司法改革基金會備份。
